ACORDAO-COMPLETO-2569757

ACÓRDÃO 2134/2023 ATA 7/2023 - PRIMEIRA CÂMARA

VISTOS, relatados e discutidos estes autos de tomada de contas especial instaurada em razão da não comprovação da regular aplicação de recursos federais repassados mediante convênio,
ACORDAM os Ministros do Tribunal de Contas da União, reunidos em sessão da Primeira Câmara, ante as razões expostas pelo Relator, em:
9.1. julgar irregulares as contas da sra. Virgínia Maria Peixoto Velloso Borges e da Construtora Terra Brasil Ltda., condenando-os ao pagamento das quantias abaixo relacionadas, com a incidência dos devidos encargos legais, calculados a partir das datas correspondentes até a do efetivo recolhimento, na forma da legislação em vigor, nos termos dos arts. 1°, inciso I, 16, inciso III, alínea "c", 19 e 23, inciso III, da Lei 8.443/1992:
9.1.1. débitos relacionados à sra. Virgínia Maria Peixoto Velloso Borges:
	Data de ocorrência
	Valor histórico (R$) 
	Débito/Crédito

	14/12/2011
	43.006,07
	D

	29/12/2012
	326.287,40
	D

	3/2/2010
	1.649,93
	D

	15/8/2017
	482,01
	C

9.1.2. débitos relacionados às responsáveis Virgínia Maria Peixoto Velloso Borges e Construtora Terra Brasil Ltda., em regime de solidariedade:
	Data de ocorrência
	Valor histórico (R$) 
	Débito/Crédito

	22/12/2015
	35.482,26
	D

	19/6/2015
	21.675,23
	D

	13/9/2013
	47.741,91
	D

9.2. fixar o prazo de 15 (quinze) dias, a contar da data da notificação, para que as responsáveis de que tratam os subitens 9.1.1. e 9.1.2. deste acórdão comprovem, perante o Tribunal, o recolhimento das referidas quantias aos cofres do Fundo Nacional de Desenvolvimento da Educação, nos termos do art. 23, inciso III, alínea "a", da Lei 8.443/1992 c/c o art. 214, inciso III, alínea "a", do Regimento Interno do TCU (RI/TCU) ;
9.3. aplicar às responsáveis abaixo arrolados a pena de multa prevista no art. 57 da Lei 8.443/1992, de acordo com o valor indicado:
	Responsável
	Valor (R$) 

	Virgínia Maria Peixoto Velloso Borges
	70.000,00

	Construtora Terra Brasil Ltda.
	14.000,00

9.4. fixar o prazo de 15 (quinze) dias, a contar das datas das notificações, para que as responsáveis de que trata o subitem anterior comprovem, perante o Tribunal (arts. 214, inciso III, alínea "a", e 269 do RI/TCU) , o recolhimento da referida quantia aos cofres do Tesouro Nacional, atualizada monetariamente, quando paga após seu vencimento, desde a data de prolação deste acórdão até a do efetivo recolhimento, na forma da legislação em vigor;
9.5. autorizar a cobrança judicial das dívidas, caso não atendidas as notificações, nos termos do art. 28, inciso II, da Lei 8.443/1992;
9.6. autorizar, desde já, caso requerido, o parcelamento das dívidas em até 36 (trinta e seis) parcelas mensais e consecutivas, incidindo, sobre cada parcela, os correspondentes acréscimos legais, alertando as responsáveis de que a falta de pagamento de qualquer parcela importará no vencimento antecipado do saldo devedor, nos termos do art. 26 da Lei 8.443/1992, c/c o art. 217 do Regimento Interno/TCU;
9.7. dar ciência deste acórdão ao FNDE e à Procuradoria da República no Estado da Paraíba, nos termos do art. 16, § 3º, da Lei 8.443/1992.

Tomada de contas especial instaurada em razão de irregularidades na aplicação dos recursos federais repassados por força de convênio  celebrado entre o Fundo Nacional de Desenvolvimento da Educação (FNDE) e o Município de Pilar/PB.

Primeira Câmara

Prefeitura Municipal de Pilar - PB.

3. Interessados/Responsáveis:
3.1. Interessado: Fundo Nacional de Desenvolvimento da Educação (00.378.257/0001-81).
3.2.	Responsáveis: Construtora Terra Brasil Ltda (09.076.228/0001-30); Virginia Maria Peixoto Velloso Borges (XXX.477.904-XX).

13.1. Ministros presentes: Jorge Oliveira (na Presidência), Benjamin Zymler (Relator) e Jhonatan de Jesus.
13.2. Ministro-Substituto convocado: Augusto Sherman Cavalcanti.
13.3. Ministro-Substituto presente: Weder de Oliveira.

BENJAMIN ZYMLER

Trata-se de tomada de contas especial instaurada em razão de irregularidades na aplicação dos recursos federais repassados por força do convênio 656934/2009, celebrado entre o Fundo Nacional de Desenvolvimento da Educação (FNDE) e o Município de Pilar/PB.
2.	O convênio, no valor de R$ 1.318.332,93, sendo R$ 1.305.149,60 a cargo da concedente e R$ 13.183,33 a título de contrapartida, teve por objeto a "construção de escola (s) , no âmbito do Programa Nacional de Reestruturação e Aparelhagem da Rede Escolar Pública de Educação Infantil - PROINFÂNCIA" (peça 1, p. 24) .
3.	A vigência do ajuste, segundo o termo inicial e aditivos, transcorreu de 31/12/2009 a 25/6/2016, fixando-se o prazo final para a prestação de contas em 24/8/2016 (peça 3, p.48) . 
4.	Depois da realização de diligência, a Procuradoria Geral do município de Pilar/PB relatou ao TCU que: 
	"i) a construção da Creche Municipal José Benício de Araújo foi realizada; 
	ii) o prédio construído atende a um público de 157 crianças de 0 a 3 anos, e 170 crianças de 4 e 5 anos, distribuídas em berçário, maternal e pré-escola; 
	iii) não constavam os seguintes documentos comprobatórios no SIMEC: planilha pactuada, termo de recebimento definitivo da obra, documentos de que existem restrições e inconformidades da obra, relatório de cumprimento do objeto, comprovante de dominialidade, plano de trabalho, contrato principal da obra, planilhas de medição, planilha contratada, notas fiscais relativas às medições e aditivos de valores; 
	iv) o município contratou para executar a obra a Construtora Terra Brasil Ltda., e a licitação foi homologada em 9/3/2010; 
	v) a obra foi concluída na gestão posterior, do Prefeito José Benício de Araújo Neto, com recursos próprios;" 
5.	A unidade técnica constatou o envio parcial de notas fiscais no valor total de R$ 836.873,12, em que pese o valor contratado ser de R$ 1.311.065,99 (não foram apresentadas as notas fiscais referentes aos pagamentos da 13ª medição e 16ª à 20ª medições) . 
6.	Por essa diferença, no valor de R$ 474.192,87, foi realizada a citação da sra. Virgínia Maria Peixoto Velloso Borges, ex-Prefeita Municipal de Pilar/PB (gestões 2009-2012 e 2013-2016) .
7.	Foram também apontados itens não executados, executados a menor ou executados em desacordo com o projeto, gerando débito de R$ 104.899,40. Por esse valor, foi realizada a citação solidária da ex-prefeita e da Construtora Terra Brasil Ltda.
8.	Dando seguimento ao feito, a unidade técnica assim se manifestou:
	"Uma vez cumprido o prazo regimental, não se manifestando os responsáveis nos autos, configura-se a revelia de ambas as partes, nos termos do art. 12, parágrafo 3º da Lei 8.443/92, devendo prosseguir o processo de Tomada de Contas Especial.
EXAME TÉCNICO
Da validade das notificações:
Preliminarmente, cumpre tecer breves considerações sobre a forma como são realizadas as comunicações processuais no TCU. A esse respeito, destacam-se o art. 179 do Regimento Interno do TCU (Resolução 155, de 4/12/2002) e o art. 4º, inciso III, § 1º, da Resolução TCU 170, de 30 de junho de 2004, in verbis:
	Art. 179. A citação, a audiência ou a notificação, bem como a comunicação de diligência, farse-ão:
I - mediante ciência da parte, efetivada por servidor designado, por meio eletrônico, fac-símile, telegrama ou qualquer outra forma, desde que fique confirmada inequivocamente a entrega da comunicação ao destinatário;
II - mediante carta registrada, com aviso de recebimento que comprove a entrega no endereço do destinatário;
III - por edital publicado no Diário Oficial da União, quando o seu destinatário não for localizado
 (...) 
Art. 3º As comunicações serão dirigidas ao responsável, ou ao interessado, ou ao dirigente de órgão ou entidade, ou ao representante legal ou ao procurador constituído nos autos, com poderes expressos no mandato para esse fim, por meio de:
I - correio eletrônico, fac-símile ou telegrama;
II - servidor designado;
III - carta registrada, com aviso de recebimento;
IV - edital publicado no Diário Oficial da União, quando o seu destinatário não for localizado, nas hipóteses em que seja necessário o exercício de defesa.
Art. 4º. Consideram-se entregues as comunicações:
I - efetivadas conforme disposto nos incisos I e II do artigo anterior, mediante confirmação da ciência do destinatário;
II - realizadas na forma prevista no inciso III do artigo anterior, com o retorno do aviso de recebimento, entregue comprovadamente no endereço do destinatário;
III - na data de publicação do edital no Diário Oficial da União, quando realizadas na forma prevista no inciso IV do artigo anterior.
§ 1º O endereço do destinatário deverá ser previamente confirmado mediante consulta aos sistemas disponíveis ao Tribunal ou a outros meios de informação, a qual deverá ser juntada ao respectivo processo.
 (...) 
Bem se vê, portanto, que a validade da citação via postal não depende de que o aviso de recebimento seja assinado pelo próprio destinatário da comunicação, o que dispensa, no caso em tela, a entrega do AR em "mãos próprias". A exigência da norma é no sentido de o Tribunal verificar se a correspondência foi entregue no endereço correto, residindo aqui a necessidade de certeza inequívoca. 
 Não é outra a orientação da jurisprudência do TCU, conforme se verifica dos julgados a seguir transcritos:
São válidas as comunicações processuais entregues, mediante carta registrada, no endereço correto do responsável, não havendo necessidade de que o recebimento seja feito por ele próprio (Acórdão 3648/2013-TCU-Segunda Câmara, Relator José Jorge) ;
É prescindível a entrega pessoal das comunicações pelo TCU, razão pela qual não há necessidade de que o aviso de recebimento seja assinado pelo próprio destinatário. Entregandose a correspondência no endereço correto do destinatário, presume-se o recebimento da citação. (Acórdão 1019/2008-TCU-Plenário, Relator Benjamin Zymler) ;
As comunicações do TCU, inclusive as citações, deverão ser realizadas mediante Aviso de Recebimento - AR, via Empresa Brasileira de Correios e Telégrafos, bastando para sua validade que se demonstre que a correspondência foi entregue no endereço correto. (Acórdão 1526/2007-TCU-Plenário, Relator Aroldo Cedraz) .
A validade do critério de comunicação processual do TCU foi referendada pelo Supremo Tribunal Federal, nos termos do julgamento do MS-AgR 25.816/DF, por meio do qual se afirmou a desnecessidade da ciência pessoal do interessado, entendendo-se suficiente a comprovação da entrega do "AR" no endereço do destinatário:
Ementa: agravo regimental. Mandado de segurança. Desnecessidade de intimação pessoal das decisões do tribunal de contas da união. art. 179 do regimento interno do TCU. Intimação do ato impugnado por carta registrada, iniciado o prazo do art. 18 da lei nº 1.533/51 da data constante do aviso de recebimento. Decadência reconhecida. Agravo improvido.
O envio de carta registrada com aviso de recebimento está expressamente enumerado entre os meios de comunicação de que dispõe o Tribunal de Contas da União para proceder às suas intimações.
O inciso II do art. 179 do Regimento Interno do TCU é claro ao exigir apenas a comprovação da entrega no endereço do destinatário, bastando o aviso de recebimento simples. 
Da revelia dos responsáveis.
 No caso vertente, a citação dos responsáveis se deu em endereços provenientes da base de CPFs da Receita Federal e sistemas custodiados pelo TCU, conforme se avista à peça 148. A entrega do ofício citatório, no caso da responsável Virgínia Maria Peixoto Velloso Borges, restou comprovada no endereço proveniente da Receita Federal em 15/10/2021 (peça 134) . Quanto à empresa Construtora Terra Brasil Ltda., inúmeros esforços foram feitos pela Unidade Técnica (SEPROC) na tentativa de citação, utilizando diversos sistemas do TCU e de outros órgãos, os quais restaram infrutíferos, não se vislumbrando outra opção senão a citação por edital, o qual foi publicado no Diário Oficial da União (DOU) em 21/6/2022 (peça 147) .
Nos processos do TCU, a revelia não leva à presunção de que seriam verdadeiras todas as imputações levantadas contra os responsáveis, diferentemente do que ocorre no processo civil, em que a revelia do réu opera a presunção da verdade dos fatos narrados pelo autor (Acórdão 1009/2018-TCU-Plenário, Relator Bruno Dantas; 2369/2013-TCU-Plenário, Relator Benjamin Zymler e 2449/2013-TCU-Plenário, Relator Benjamin Zymler) . Dessa forma, a avaliação da responsabilidade do agente não pode prescindir da prova existente no processo ou para ele carreada. 
Ao não apresentar defesa, os responsáveis deixaram de produzir prova da regular aplicação dos recursos sob sua responsabilidade, em afronta às normas que impõem aos gestores públicos a obrigação legal de, sempre que demandados pelos órgãos de controle, apresentar os documentos que demonstrem a correta utilização das verbas públicas, a exemplo do contido no art. 93 do Decreto-Lei 200/1967: "Quem quer que utilize dinheiros públicos terá de justificar seu bom e regular emprego na conformidade das leis, regulamentos e normas emanadas das autoridades administrativas competentes." 
Mesmo as alegações de defesa não sendo apresentadas, considerando o princípio da verdade real que rege esta Corte, procurou-se buscar, em manifestações dos responsáveis na fase interna desta Tomada de Contas Especial, se havia algum argumento que pudesse ser aproveitado a seu favor. No entanto, os responsáveis não se manifestaram na fase interna, não havendo nenhum argumento que possa vir a ser analisado para afastar as irregularidades apontadas.
Em consulta ao SIMEC, consoante demonstrado à peça 149, realizada no dia 3/8/2022, verifica-se uma série de restrições e inconformidades na obra, as quais não foram resolvidas ou superadas, não se podendo afastar as irregularidades levantadas pelo FNDE, nem atestar a prestação de contas apresentada no SIGPC, eis que há informações nos autos que a obra foi terminada pela Prefeitura Municipal, utilizando recursos próprios. 
Desta forma, devem ser mantidos os débitos imputados pelo FNDE em seu Parecer à peça 103, referentes à execução financeira e execução física, com exceção de dois valores que foram incluídos indevidamente, de R$ 20.000,00 em 18/7/2012 e R$ 32.500,00 em 2/9/2013, considerando que houve créditos da Prefeitura em valores maiores que a contrapartida. Na verdade, estes valores exigidos indevidamente compõem débitos e créditos realizados entre 2012 e 2015, conforme se verifica na planilha do FNDE (peça 103, p.5-6) , que resultaram em uma quantia de R$ 45.750,00 em débito. Todavia, não deve ser exigido qualquer valor em débito, proveniente da execução financeira, pois coincidem com o período no qual se impugna a execução física, considerando a falta de planilhas de medições da obra e notas fiscais, conforme reportado pelo Fundo em seu Parecer Conclusivo (peça 103) . 
Nos autos, não se verificou totalmente o nexo causal entre os recursos federais repassados e as despesas efetuadas, eis que não houve suficiente comprovação dos gastos, verificando-se a falta de planilhas de medição e diversas restrições e inconformidades no sistema SIMEC, além de ocorrências relacionadas à execução física e financeira no SIGPC, que não foram enfrentadas pelos responsáveis, considerando a revelia. No caso, se os recursos repassados entraram na conta bancária específica, destinados a um determinado fim, e não há qualquer indício seguro sobre o destino que lhes foi dado, não se pode presumir que tenham sido utilizados totalmente nos fins pactuados, nem se pode afastar dúvida sobre a possibilidade de desvio ou locupletamento do responsável. 
A jurisprudência desta Corte informa que a mera execução física do objeto ou de parte dele, por si só, não comprova que os recursos foram aplicados corretamente, cabendo ao responsável demonstrar o nexo causal entre os recursos que lhe foram repassados e os documentos de despesas referentes à execução, tais como notas de empenho, recibos, extratos bancários, de forma que seja possível confirmar que determinada obra foi executada com os recursos transferidos. Esse entendimento fundamenta-se no dever de prestar contas, previsto no parágrafo único do art. 70 da Constituição Federal, bem como em outros normativos infraconstitucionais aplicáveis aos instrumentos de repasse celebrados entre a União e demais entes da federação. Nesse sentido, convergem os Acórdão 7200/2018-TCU-Segunda Câmara, da relatoria do Ministro Marcos Bemquerer; 9544/2017-TCU-Segunda Câmara, da relatoria do Ministro Augusto Sherman; 5170/2015-TCU-Primeira Câmara, da relatoria do Ministro Walton Alencar Rodrigues, dentre outros precedentes.
Em se tratando de processo em que as partes interessadas não se manifestaram acerca das irregularidades imputadas, não há elementos para que se possa efetivamente aferir e reconhecer a ocorrência de boa-fé na conduta dos responsáveis, podendo este Tribunal, desde logo, proferir o julgamento de mérito pela irregularidade das contas, conforme os termos dos §§ 2º e 6º do art. 202 do Regimento Interno do TCU. (Acórdão 2064/2011-TCU-Primeira Câmara (Relator Ubiratan Aguiar) , 6.182/2011-TCU-1ª Câmara (Relator Weber de Oliveira) , 4.072/2010-TCU-1ª Câmara (Relator Valmir Campelo) , 1.189/2009-TCU-1ª Câmara (Relator Marcos Bemquerer) , 731/2008-TCU-Plenário (Relator Aroldo Cedraz) .
CONCLUSÃO
A partir dos elementos constantes nos autos e do exame das ocorrências descritas na seção "Exame Técnico", foi possível identificar a responsabilidade da Sra. Virgínia Maria Peixoto Velloso Borges, Ex-Prefeita Municipal de Pilar/PB (gestão 2009-2016) , gestora dos recursos e responsável pela prestação de contas, e da empresa Construtora Terra Brasil Ltda., encarregada da construção da escola no âmbito do Programa Proinfância.
Em face da análise promovida na seção "Exame Técnico", verifica-se que os responsáveis não lograram comprovar a boa e regular aplicação dos recursos, e instados a se manifestar, optaram pelo silêncio, configurando a revelia, nos termos do § 3º, do art. 12, da Lei 8.443/1992. Ademais, inexistem nos autos elementos que demonstrem a boa-fé do responsável ou a ocorrência de outras excludentes de culpabilidade
Em razão das irregularidades apuradas encontrarem-se devidamente detalhadas no Parecer Técnico de Execução Física de Objeto Financiado à peça 99, e no Parecer Conclusivo n.713/2020 à peça 103, além desta instrução, sugere-se que as suas contas sejam julgadas irregulares, nos termos do art. 202, § 6º, do Regimento Interno do TCU, com a imputação dos débitos atualizados monetariamente e acrescidos de juros de mora, nos termos do art. 202, § 1º do Regimento Interno do TCU, descontado o valor eventualmente recolhido, com a aplicação da multa prevista no art. 57 da Lei 8.443/1992.
Verifica-se que não houve a prescrição da pretensão punitiva, conforme análise já realizada.
Por fim, como não houve elementos que pudessem modificar o entendimento acerca das irregularidades em apuração, mantém-se a matriz de responsabilização presente à peça 122.
...
PROPOSTA DE ENCAMINHAMENTO
Diante do exposto, submetemos os autos à consideração superior, propondo ao Tribunal:
considerar revéis os responsáveis Virgínia Maria Peixoto Velloso Borges (CPF XXX.477.904-XX) e Construtora Terra Brasil Ltda. (CNPJ 09.076.228/0001-30) , para todos os efeitos, dando-se prosseguimento ao processo, com fulcro no art. 12, § 3º, da Lei 8.443/1992; 
julgar irregulares, nos termos dos arts. 1º, inciso I, 16, inciso III, alíneas "b" e "c", da Lei 8.443/1992, c/c os arts. 19 e 23, inciso III, da mesma Lei, as contas dos responsáveis Virgínia Maria Peixoto Velloso Borges (CPF XXX.477.904-XX) e Construtora Terra Brasil Ltda. (CNPJ 09.076.228/0001-30) , condenando-os ao pagamento das importâncias a seguir especificadas, atualizadas monetariamente e acrescidas dos juros de mora, calculadas a partir da data discriminada até a data da efetiva quitação do débito, fixando-lhe o prazo de quinze dias, para que comprove, perante o TCU, o recolhimento da referida quantia aos cofres do Fundo Nacional de Desenvolvimento da Educação, nos termos do art. 23, inciso III, alínea "a", da citada lei, c/c o art. 214, inciso III, alínea "a", do Regimento Interno do TCU.  
	Responsável: Virgínia Maria Peixoto Velloso Borges (CPF XXX.477.904-XX) , Ex-Prefeita Municipal de Pilar/PB (gestão 2009-2016) .
	Débitos relacionados à responsável:
	Data de ocorrência
	Valor histórico (R$) 
	Débito/Crédito

	14/11/2011
	147.905,47
	D

	29/12/2012
	326.287,40
	D

	2/3/2010
	1.649,93
	D

	15/8/2017
	482,01
	C

	Cofre credor: Fundo Nacional de Desenvolvimento da Educação.
Responsáveis: Virgínia Maria Peixoto Velloso Borges (CPF XXX.477.904-XX) , Ex-Prefeita Municipal de Pilar/PB (gestão 2009-2016) e Construtora Terra Brasil Ltda. (CNPJ 09.076.228/0001-30) , em regime de solidariedade:
	Débito relacionado aos responsáveis:
	Data de ocorrência
	Valor histórico (R$) (*) 
	Débito/Crédito

	22/12/2015
	35.482,26
	D

	19/6/2015
	21.675,23
	D

	13/9/2013
	47.741,91
	D

*O valor total devido de R$ 104.899,40 foi deduzido dos últimos pagamentos registrados.
	Cofre credor: Fundo Nacional de Desenvolvimento da Educação.
a) aplicar aos responsáveis, Virgínia Maria Peixoto Velloso Borges (CPF XXX.477.904-XX) , Ex-Prefeita Municipal de Pilar/PB (gestão 2009-2016) e Construtora Terra Brasil Ltda. (CNPJ 09.076.228/0001-30) , a multa prevista no art. 57 da Lei 8.443/1992 c/c o art. 267 do Regimento Interno do TCU, fixando-lhes o prazo de quinze dias, a contar da notificação, para que comprovem, perante o Tribunal (art. 214, III, alínea "a", do Regimento Interno do TCU) , o recolhimento das dívidas aos cofres do Tesouro Nacional, atualizada monetariamente desde a data do acórdão que vier a ser proferido por este Tribunal até a data do efetivo recolhimento, se paga após o vencimento, na forma da legislação em vigor;
autorizar, desde logo, a cobrança judicial das dívidas, caso não atendida a notificação, na forma do disposto no art. 28, inciso II, da Lei 8.443/1992;
autorizar também, desde logo, se requerido, com fundamento no art. 26, da Lei 8.443, de 1992, c/c o art. 217, §1º do Regimento Interno do TCU, o parcelamento da (s) dívida (s) em até 36 parcelas, incidindo, sobre cada parcela, corrigida monetariamente, os correspondentes acréscimos legais, fixando-lhe o prazo de quinze dias, a contar do recebimento da notificação, para comprovar, perante o Tribunal, o recolhimento da primeira parcela, e de trinta dias, a contar da parcela anterior, para comprovar os recolhimentos das demais parcelas, devendo incidir, sobre cada valor mensal, atualizado monetariamente, os juros de mora devidos, no caso do débito, na forma prevista na legislação em vigor, alertando o responsável de que a falta de comprovação do recolhimento de qualquer parcela importará o vencimento antecipado do saldo devedor, nos termos do § 2º do art. 217 do Regimento Interno deste Tribunal; 
esclarecer aos responsáveis que, caso se demonstre, por via recursal, a correta aplicação dos recursos, o débito poderá ser afastado, mas permanecerá a irregularidade das contas, dando-se ensejo à aplicação da multa prevista no art. 58, inciso I, da Lei 8.443/1992;
enviar cópia do Acórdão a ser prolatado à Procuradoria da República no Estado da Paraíba/PB, nos termos do § 3º do art. 16 da Lei 8.443/1992, c/c o § 7º do art. 209 do Regimento Interno do TCU, para adoção das medidas cabíveis; e
enviar cópia do Acórdão que vier a ser proferido ao Fundo Nacional de Desenvolvimento da Educação e ao responsável, para ciência;
informar à Procuradoria da República no Estado da Paraíba/PB, ao Fundo Nacional de Desenvolvimento da Educação e ao responsável que a presente deliberação, acompanhada do Relatório e do Voto que a fundamenta, está disponível para a consulta no endereço www.tcu.gov.br/acordaos, além de esclarecer que, caso requerido, o TCU poderá fornecer sem custos as correspondentes cópias, de forma impressa; e
informar à Procuradoria da República no Estado da Paraíba que, nos termos do parágrafo único do art. 62 da Resolução TCU 259/2014, os procuradores e membros do Ministério Público credenciados nesta Corte podem acessar os presentes autos de forma eletrônica e automática, ressalvados apenas os casos de eventuais peças classificadas como sigilosas, as quais requerem solicitação formal."
O Ministério Público junto ao TCU assim se manifestou:
	"No mérito (peça 150) , a Secex-TCE concluiu que os responsáveis não lograram comprovar a boa e regular aplicação dos recursos impugnados. Entendeu, entretanto, pela necessidade de retirar R$ 52.500,00 do débito imputado à Sra. Virgínia, por ter sido incluído indevidamente na citação. A Unidade Técnica procurou por argumentos que pudessem ser aproveitados a favor dos responsáveis na fase interna da TCE, sem obter sucesso. Verificou, por fim, inexistir elementos que demonstrem a boa-fé do responsável ou a ocorrência de outras excludentes de culpabilidade.
13.	A proposta de encaminhamento é por considerar revéis os responsáveis Virgínia Maria Peixoto Velloso Borges e Construtora Terra Brasil Ltda., com fulcro no art. 12, § 3.º, da Lei n.º 8.443/1992, julgar suas contas irregulares, com fundamento no art. 16, inciso III, alíneas "b" e "c", da mesma Lei, condenar a ex-prefeita, individualmente, ao pagamento do débito de R$ 475.842,80 (com desconto de R$ 482,01 de crédito) , e a ex-prefeita e a Construtora Terra Brasil Ltda., em solidariedade, ao pagamento do débito de R$ 104.899,40, além de aplicar a ambos a multa do art. 57 da Lei n.º 8.443/1992.
14.	Observa-se que a Secex-TCE separou o débito em duas parcelas, relacionadas às conclusões do FNDE quanto à execução física (peça 99) e quanto à execução financeira do convênio (peça 103) . A responsabilidade pelo ressarcimento da primeira parcela foi incumbida exclusivamente à Sra. Virgínia Maria Peixoto Velloso Borges, enquanto da segunda parcela foi atribuída à ex-prefeita e à contratada em solidariedade.
15.	Nos termos do parecer técnico de execução física da peça 99, que concluiu pela reprovação total do objeto executado, os seguintes itens ficaram pendentes de envio pelo município para fins de saneamento da prestação de contas:
a) Documento de dominialidade atualizado com endereço compatível com a planta de situação/ localização, e ART relativo às plantas apresentadas;
b) Termo de Recebimento Definitivo;
c) Relatório de Cumprimento do Objeto;
d) Planilhas de medições;
e) Notas fiscais referentes às 13.ª e 16.ª medições, inclusive, em diante;
f) Projeto estrutural, Projeto elétrico, ART de projeto e Planilha comparativa de custos (assinados pelo Responsável Técnico) de alguns itens de estrutura e instalações elétricas.
16.	Duas informações relevantes do parecer de execução física foram úteis para a Unidade Técnica quantificar o débito e citar os responsáveis. A primeira foi de que, do total contratado de R$ 1.311.065,99, foram apresentadas notas fiscais de apenas R$ 836.873,12, não tendo sido apresentadas notas referentes aos pagamentos da 13.ª medição e 16.ª em diante (peça 99, p. 3) . A diferença não comprovada entre esses valores (R$ 474.192,87) foi imputada como débito à ex-prefeita, considerando o relato do município de que a obra foi finalizada pela Prefeitura com aproveitamento atual.
17.	A segunda informação foi de que houve divergências de serviços, quantitativas, qualitativas ou técnicas, em vários itens da obra, no montante de R$ 104.899,40 (peça 99, pp. 8-13) . A Unidade Técnica ponderou que esse valor, relacionado a itens não executados, executados a menor ou executados em desacordo com o projeto, deveria ser ressarcido pela Sra. Virgínia Maria Peixoto Velloso Borges e pela construtora contratada.
18.	No que concerne à execução financeira, foram três constatações relevantes com possível impacto no dano ao erário (peça 103) : i) não aplicação de recursos no mercado financeiro de R$ 1.649,93; ii) não comprovação de despesas de R$ 45.750,00, oriundas de diferença entre sucessivos débitos e créditos entre 2012 e 2015; e iii) falta de aporte da contrapartida do convenente de R$ 13.183,33.
19.	Dos três valores acima, a Secex-TCE decidiu excluir do débito os dois últimos e manter o primeiro. No caso do item ii) , devido à coincidência dos débitos e créditos com o período no qual se impugnou a execução física, e no caso do item iii) , porque foi comprovado que o município executou outras despesas no valor de R$ 60.000,00. No que tange à não execução da instalação de equipamentos de acessibilidade, entendeu-se que eventual prejuízo estaria embutido nos pagamentos das últimas medições, o que afastou sua exigência.
20.	Quanto à dominialidade, a Secex-TCE confirmou com o município que o terreno onde foi construída a creche é de propriedade da Prefeitura, conforme certidões de cartório e escritura pública (peças 118-120) , o que elide essa irregularidade. Também se decidiu, em conformidade com a jurisprudência do TCU, não propor a audiência da ex-prefeita por omissão no dever de prestar contas, uma vez que a documentação foi apresentada ao FNDE antes de sua citação pelo Tribunal.
21.	Feito o relato, concordamos com a Secex-TCE quanto às análises preliminar e de mérito e respectivos encaminhamentos, com exceção do dimensionamento do dano ao erário, conforme explicado a seguir.
22.	Vimos que as duas irregularidades descritas no parecer técnico do FNDE ocasionaram dano ao erário. A instrução optou por segregar o débito em duas partes, com divisão de responsabilidades conforme cada conduta ilícita. No entanto, entendemos que há uma sobreposição entre as duas irregularidades e os correspondentes débitos, de modo que caracterizaria bis in idem cobrá-los autonomamente.
23.	O parecer da peça 99 indicou que o percentual de execução da creche atingiu 90,15% (pág. 2) . Do total de recursos empregados na obra, o FNDE apurou um montante de R$ 104.899,40 de itens não executados, executados a menor ou executados em desacordo com o projeto. Tais inconsistências apontam para o dever de o gestor responsável e a empresa contratada ressarcirem o erário, como aduziu a Unidade Técnica, já que a executora recebeu pagamentos por serviços não demonstrados ou dissonantes do pactuado. Consigne-se que a finalização posterior da obra com recursos municipais, tornando-a aproveitável, não afasta o dano decorrente dos itens com execução incompleta ou em desconformidade pagos com recursos federais, como apontou o FNDE
24.	A outra irregularidade decorreu de ausência documental. Ao não apresentar as notas fiscais de medições que totalizaram R$ 474.192,87, a ex-prefeita deixou de comprovar o nexo de causalidade entre a aplicação dos recursos e a execução de parte do objeto. Some-se ainda que a gestora não apresentou outros documentos essenciais, como as planilhas de medição, o termo de recebimento definitivo da obra e o relatório de cumprimento do objeto. A ausência dos documentos fiscais impossibilita saber quais serviços e quantitativos foram executados nas diversas etapas da obra, o que compromete a higidez do atesto/liquidação das despesas e dos pagamentos correspondentes.
25.	Para se evitar uma dupla apenação, com enriquecimento ilícito da União, entendemos que o débito de R$ 104.899,40 deve estar embutido no débito de R$ 474.192,87, de modo que este último, de responsabilidade individual da ex-prefeita, deve ser reduzido para R$ 369.293,47, correspondente à diferença entre os dois primeiros valores. Isso em razão da impossibilidade de se inferir, do conteúdo do parecer técnico, que os itens não executados, executados a menor ou executados em desacordo com o projeto estavam todos associados às medições cujas notas fiscais foram apresentadas, sendo mais prudente, diante da dúvida razoável, que sejam alocados nos pagamentos cujas notas fiscais não foram apresentadas. Com isso, impede-se que a condenação se dê por valor não lastreado em provas.
26.	Portanto, opinamos por que seja mantida a proposta de julgar as contas dos responsáveis irregulares, porém com ajustes no valor do débito, de forma que a ex-prefeita seja condenada individualmente pela quantia de R$ 369.293,47, pela não apresentação das notas fiscais referentes aos pagamentos da 13.ª medição e 16.ª em diante, e solidariamente com a empresa contratada pela quantia de R$ 104.899,40, pelos pagamentos efetuados sem a contraprestação em serviços, com a execução de itens a menor, ou em desacordo com o projeto da obra. Quanto ao débito de R$ 1.649,93 derivado da não comprovação da aplicação de recursos no mercado financeiro, sugerimos que seja mantido.
27.	No que tange à prescrição, a Secex-TCE verificou não ter ela ocorrido nesta TCE. Pautou sua análise nos critérios do Acórdão 1441/2016-TCU-Plenário, que subordina a pretensão punitiva do TCU ao prazo prescricional indicado no art. 205 do Código Civil, de dez anos, contado da data de ocorrência da irregularidade sancionada, sendo este prazo interrompido pelo ato que ordenar a citação, a audiência ou a oitiva do responsável. No caso examinado, a irregularidade sancionada ocorreu em 2016, enquanto a citação dos responsáveis foi ordenada em 22/9/2021 (peça 125) .
28.	Sobre o tema da prescrição, em sessão realizada no dia 11/10/2022, foi aprovada pelo Plenário a Resolução n.º 344, que regulamenta, no âmbito do Tribunal de Contas da União, a prescrição para o exercício das pretensões punitiva e de ressarcimento. Segundo o art. 1.º da Resolução, a prescrição nos processos de controle externo observará o disposto na Lei n.º 9.873/1999. O art. 18 dispõe que ela se aplica somente aos processos nos quais não tenha ocorrido o trânsito em julgado no TCU até a data de sua publicação.
29.	Releva notar que a Resolução foi editada considerando a necessidade de estabelecer critérios e procedimentos para exame da prescrição e de regulamentar seus efeitos no processo de controle externo. Teve por base as decisões proferidas pelo Supremo Tribunal Federal no Recurso Extraordinário n.º 636.886 (tema 899 da Repercussão Geral) e na Ação Declaratória de Inconstitucionalidade n.º 5.509.
30.	Nos termos do art. 4.º, inciso I, da Resolução, o prazo de prescrição será contado da data em que as contas deveriam ter sido prestadas, no caso de omissão de prestação de contas. E, pelo inciso II, da data da apresentação da prestação de contas ao órgão competente para a sua análise inicial. O trecho abaixo do voto do Ministro Antonio Anastasia do acórdão que aprovou a Resolução n.º 344 esclarece como interpretar os dois incisos.
A razão para tanto [redação do inciso II] é o teor dos diversos julgados do STF que, ao deixarem de aplicar a data do fato como termo inicial, o fizeram apenas em favor da data do vencimento do prazo para apresentação das contas ou da data da sua efetiva apresentação, o que ocorrer primeiro. Nesse sentido foi o voto do Ministro Gilmar Mendes no julgamento do RE 636.886.
31.	De acordo com o Parecer Conclusivo n.º 713/2020 (peça 103) , a prestação de contas foi apresentada intempestivamente pela Sra. Virgínia Maria Peixoto Velloso Borges em 29/12/2017, malgrado o prazo final para entrega da documentação ter se encerrado em 24/8/2016. Portanto, pode-se considerar essa última data como termo a quo do prazo prescricional, em deferência ao art. 4.º, inciso I, da Resolução.	
32.	Sob esses fundamentos, a partir das peças constantes dos autos, com base nos incisos do art. 2.º da Lei n.º 9.873/1999 e do art. 5.º da Resolução n.º 344, houve a interrupção da prescrição nas seguintes datas:
- Em 12/9/2016, data em que a ex-prefeita foi notificada do Ofício n.º 488E/2016-SEAPC/COAPC/CGCAP/DIFIN/FNDE por omissão no dever de prestar contas (peça 3, pp. 48-50) .
- Em 13/12/2016, data do Relatório de TCE (peça 3, pp. 71-74) .
- Em 15/5/2017, data do Relatório de Auditoria do Ministério da Transparência, Fiscalização e Controladoria-Geral da União (peça 3, pp. 81-83) .
- Em 21/6/2017, data de autuação da presente TCE.
- Em 27/7/2018, data da instrução preliminar da Secex-TCE (peças 5-7) .
- Em 28/11/2019, data do Parecer Técnico de Execução Física de Objeto Financiado (peça 99) .
- Em 1/9/2020, data do Parecer Conclusivo n.º 713/2020/DIESP/COAPC/CGAPC/DIFIN (peça 103) .
- Em 15/10/2021 e 21/6/2022, datas em que a ex-prefeita e a empresa contratada foram notificadas do ofício e edital de citação, respectivamente (peça 148) .  
- Em 3/8/2022, data da instrução de mérito da Secex-TCE (peças 150-152) . 
33.	Pelo retrospecto acima, verifica-se que não restou caracterizado no caso concreto o decurso do prazo prescricional de cinco anos previsto no art. 1.º, caput, da Lei n.º 9.873/1999, e no art. 2.º da Resolução n.º 344, ou do prazo intercorrente de três anos previsto no art. 1.º, § 1.º, da Lei n.º 9.873/1999, e no art. 8.º da Resolução n.º 344.
34.	Por último, cabe corrigir duas datas de ocorrência do débito a ser imputado à Sra. Virgínia Maria Peixoto Velloso Borges No lugar de 14/11/2011, deve ser 14/12/2011 (data da OB 20110B704353; peça 3, p. 71) , e no lugar de 2/3/2010, deve ser 3/2/2010 (data da OB 20110B700659; peça 3, p. 71) .
35.	Ante o exposto, com as devidas vênias por parcialmente divergir da Unidade Técnica, esta representante do Ministério Público de Contas propõe:
	a) considerar revéis os responsáveis Virgínia Maria Peixoto Velloso Borges e Construtora Terra Brasil Ltda., para todos os efeitos, dando-se prosseguimento ao processo, com fulcro no art. 12, § 3.º, da Lei n.º 8.443/1992;
	b) julgar irregulares, nos termos dos arts. 1.º, inciso I, 16, inciso III, alíneas "b" e "c", da Lei n.º 8.443/1992, c/c os arts. 19 e 23, inciso III, da mesma Lei, as contas dos responsáveis Virgínia Maria Peixoto Velloso Borges e Construtora Terra Brasil Ltda., condenando-os ao pagamento das importâncias a seguir especificadas, atualizadas monetariamente e acrescidas dos juros de mora, calculados a partir da data discriminada até a data da efetiva quitação do débito, fixando-lhes o prazo de quinze dias, para que comprovem, perante o TCU, o recolhimento das referidas quantias aos cofres do Fundo Nacional de Desenvolvimento da Educação, nos termos do art. 23, inciso III, alínea "a", da citada lei, c/c o art. 214, inciso III, alínea "a", do Regimento Interno/TCU;
- Débitos relacionados à responsável Virgínia Maria Peixoto Velloso Borges, Ex-Prefeita Municipal de Pilar/PB (gestão 2009-2016) :
	Data de ocorrência
	Valor histórico (R$) 
	Débito/Crédito

	14/12/2011
	43.006,07
	D

	29/12/2012
	326.287,40
	D

	3/2/2010
	1.649,93
	D

	15/8/2017
	482,01
	C

- Débitos relacionados aos responsáveis Virgínia Maria Peixoto Velloso Borges, Ex-Prefeita Municipal de Pilar/PB (gestão 2009-2016) , e Construtora Terra Brasil Ltda., em regime de solidariedade:
	Data de ocorrência
	Valor histórico (R$) 
	Débito/Crédito

	22/12/2015
	35.482,26
	D

	19/6/2015
	21.675,23
	D

	13/9/2013
	47.741,91
	D

	c) aplicar aos responsáveis Virgínia Maria Peixoto Velloso Borges, Ex-Prefeita Municipal de Pilar/PB (gestão 2009-2016) , e Construtora Terra Brasil Ltda., a multa prevista no art. 57 da Lei n.º 8.443/1992, c/c o art. 267 do Regimento Interno/TCU, fixando-lhes o prazo de quinze dias, a contar da notificação, para que comprovem, perante o Tribunal (art. 214, inciso III, alínea "a", do Regimento Interno/TCU) , o recolhimento das dívidas aos cofres do Tesouro Nacional, atualizadas monetariamente desde a data do acórdão que vier a ser proferido pelo Tribunal até a data do efetivo recolhimento, se paga após o vencimento, na forma da legislação em vigor;
	d) autorizar, desde logo, a cobrança judicial das dívidas, caso não atendida a notificação, na forma do disposto no art. 28, inciso II, da Lei n.º 8.443/1992;
	e) autorizar também, desde logo, se requerido, com fundamento no art. 26 da Lei n.º 8.443/1992, c/c o art. 217, § 1.º, do Regimento Interno/TCU, o parcelamento da (s) dívida (s) em até 36 parcelas, incidindo, sobre cada parcela, corrigida monetariamente, os correspondentes acréscimos legais, fixando o prazo de quinze dias, a contar do recebimento da notificação, para que o responsável comprove, perante o Tribunal, o recolhimento da primeira parcela, e de trinta dias, a contar da parcela anterior, para que comprove os recolhimentos das demais parcelas, devendo incidir, sobre cada valor mensal, atualizado monetariamente, os juros de mora devidos, no caso do débito, na forma prevista na legislação em vigor, alertando o responsável de que a falta de comprovação do recolhimento de qualquer parcela importará o vencimento antecipado do saldo devedor, nos termos do § 2.º do art. 217 do Regimento Interno/TCU;
	f) enviar cópia do Acórdão a ser proferido à Procuradoria da República no Estado da Paraíba, nos termos do § 3.º do art. 16 da Lei n.º 8.443/1992, c/c o § 7.º do art. 209 do Regimento Interno/TCU, para adoção das medidas cabíveis;
	g) enviar cópia do Acórdão a ser proferido ao Fundo Nacional de Desenvolvimento da Educação e aos responsáveis, para ciência;
	h) informar à Procuradoria da República no Estado da Paraíba, ao Fundo Nacional de Desenvolvimento da Educação e aos responsáveis que a deliberação a ser proferida, acompanhada do Relatório e do Voto que a fundamentarem, estarão disponíveis para consulta no endereço www.tcu.gov.br/acordaos, além de esclarecer que, caso requerido, o TCU poderá fornecer sem custos as correspondentes cópias, de forma impressa; e
	i) informar à Procuradoria da República no Estado da Paraíba que, nos termos do parágrafo único do art. 62 da Resolução/TCU n.º 259/2014, os procuradores e membros do Ministério Público credenciados na Corte poderão acessar os presentes autos de forma eletrônica e automática, ressalvados apenas os casos de eventuais peças classificadas como sigilosas, as quais requerem solicitação formal."
	É o relatório.

não há.

Procuradora-Geral Cristina Machado da Costa e Silva.

CONVÊNIO. FUNDO NACIONAL DE DESENVOLVIMENTO DA EDUCAÇÃO. NÃO DEMONSTRAÇÃO DA REGULAR APLICAÇÃO DE PARTE DOS RECURSOS REPASSADOS. CONTAS IRREGULARES. DÉBITO. MULTA.

TOMADA DE CONTAS ESPECIAL (TCE)

Unidade de Auditoria Especializada em Tomada de Contas Especial (AudTCE).

Trata-se de tomada de contas especial instaurada em razão de irregularidades na aplicação dos recursos federais repassados por força do convênio 656934/2009, celebrado entre o Fundo Nacional de Desenvolvimento da Educação (FNDE) e o Município de Pilar/PB.
2.	O convênio, no valor de R$ 1.318.332,93, sendo R$ 1.305.149,60 a cargo do concedente e R$ 13.183,33 a título de contrapartida, teve por objeto a "construção de escola (s) , no âmbito do Programa Nacional de Reestruturação e Aparelhagem da Rede Escolar Pública de Educação Infantil - PROINFÂNCIA" (peça 1, p. 24) .
3.	A vigência do ajuste, segundo o termo inicial e aditivos, transcorreu de 31/12/2009 a 25/6/2016, fixando-se o prazo final para a prestação de contas em 24/8/2016 (peça 3, p.48) . 
4.	Depois da realização de diligência, a Procuradoria Geral do município de Pilar/PB relatou ao TCU que: 
	"i) a construção da Creche Municipal José Benício de Araújo foi realizada; 
	ii) o prédio construído atende a um público de 157 crianças de 0 a 3 anos, e 170 crianças de 4 e 5 anos, distribuídas em berçário, maternal e pré-escola; 
	iii) não constavam os seguintes documentos comprobatórios no SIMEC: planilha pactuada, termo de recebimento definitivo da obra, documentos de que existem restrições e inconformidades da obra, relatório de cumprimento do objeto, comprovante de dominialidade, plano de trabalho, contrato principal da obra, planilhas de medição, planilha contratada, notas fiscais relativas às medições e aditivos de valores; 
	iv) o município contratou para executar a obra a Construtora Terra Brasil Ltda., e a licitação foi homologada em 9/3/2010; 
	v) a obra foi concluída na gestão posterior, do Prefeito José Benício de Araújo Neto, com recursos próprios;" (grifou-se) 
5.	A unidade técnica constatou o envio parcial de notas fiscais no valor total de R$ 836.873,12, em que pese o valor contratado ser de R$ 1.311.065,99 (não foram apresentadas as notas fiscais referentes aos pagamentos da 13ª medição e 16ª à 20ª medições) . 
6.	Por essa diferença, no valor de R$ 474.192,87, foi realizada a citação da sra. Virgínia Maria Peixoto Velloso Borges, ex-Prefeita Municipal de Pilar/PB (gestões 2009-2012 e 2013-2016) .
7.	Foram também apontados itens não executados, executados a menor ou executados em desacordo com o projeto, gerando débito de R$ 104.899,40. Por esse valor, foi realizada a citação solidária da ex-prefeita e da Construtora Terra Brasil Ltda.
8.	Devidamente citados, os responsáveis optaram por permanecer silentes. Dessa forma, de acordo com o art. 12, § 3º, da Lei 8.443/1992, estão caracterizadas as suas revelias, cabendo dar prosseguimento ao processo.
9.	Tanto a unidade técnica quanto o Ministério Público junto ao TCU entenderam que a ex-Prefeita Municipal de Pilar/PB deve ter suas contas julgadas irregulares com a condenação em débito pelo valor de R$ 474.192,87, além de sofrer a sanção prevista no art. 57 da Lei 8.443/1992.
10.	Em relação à quantia de R$ 104.899,40, o Ministério Público junto ao TCU, divergiu da unidade técnica ao afirmar que esse valor já estaria embutido no anterior, de forma que haveria bis in idem caso houvesse a imputação de ambos os débitos.
II
11.	Por ser apreciável de ofício, preliminarmente, trato da análise dos prazos prescricionais.
12.	A matéria é regida pela Resolução TCU 344/2022, a qual estabelece que prescrevem em cinco anos as pretensões punitiva e ressarcitória (art. 2º) . 
13.	O marco inicial da contagem dos prazos prescricionais está estabelecido no art. 4º dessa norma:
"Art. 4° O prazo de prescrição será contado: 
I - da data em que as contas deveriam ter sido prestadas, no caso de omissão de prestação de contas; 
II - da data da apresentação da prestação de contas ao órgão competente para a sua análise inicial; 
III - do recebimento da denúncia ou da representação pelo Tribunal ou pelos órgãos de controle interno, quanto às apurações decorrentes de processos dessas naturezas; 
IV - da data do conhecimento da irregularidade ou do dano, quando constatados em fiscalização realizada pelo Tribunal, pelos órgãos de controle interno ou pelo próprio órgão ou entidade da Administração Pública onde ocorrer a irregularidade; 
V - do dia em que tiver cessado a permanência ou a continuidade, no caso de irregularidade permanente ou continuada."
14.	Veja-se que esses marcos iniciais da contagem do prazo prescricional possuem natureza objetiva, pois suas ocorrências independem da ciência dos responsáveis acerca da existência do processo de apuração. 
15.	No caso em tela, o prazo prescricional começou a ser contado do dia 24/8/2016, data em que as contas deveriam ter sido prestadas, nos termos do art. 4º, inciso I, da referida resolução (peças 3, p. 48) .
16.	Por outro lado, a norma estabelece as seguintes causas interruptivas da prescrição:
"Art. 5º A prescrição se interrompe: 
I - pela notificação, oitiva, citação ou audiência do responsável, inclusive por edital; 
II - por qualquer ato inequívoco de apuração do fato; 
III - por qualquer ato inequívoco de tentativa de solução conciliatória; 
IV - pela decisão condenatória recorrível."
17.	Verifico que em 13/12/2016, dentro do prazo de cinco anos, foi operada a interrupção da prescrição em razão da elaboração do relatório de tomada de contas especial por parte do Fundo Nacional de Desenvolvimento da Educação, hipótese prevista no inciso II do art. 5º da Resolução TCU 344/2022 (peça 3, p. 710) .
18.	Na sequência, ocorreram os seguintes marcos interruptivos que evidenciam não ter ocorrido a prescrição ordinária:
a) em 16/6/2019, foi realizada instrução da unidade técnica propondo a realização de diligência.;
b) em 20/9/2021, foi realizada instrução da unidade técnica propondo a realização de citações;
c) em 22/10/2021 e 20/6/2022, foram realizadas as citações; e
d) em 20/12/2022, houve a manifestação do Ministério Público junto ao TCU.
19.	Cabe também aferir se ocorreu a prescrição intercorrente, que ocorre caso o processo fique paralisado por mais de três anos, pendente de julgamento ou despacho, sendo interrompida "por qualquer ato que evidencie o andamento regular do processo, excetuando-se pedido e concessão de vista dos autos, emissão de certidões, prestação de informações, juntada de procuração ou subestabelecimento e outros atos que não interfiram de modo relevante no curso das apurações" (§ 1º do art. 8º da Resolução 344/2022) .
20.	Ademais, mediante o Acórdão 543/2023-TCU-Plenário, foi fixado o entendimento de que "o marco inicial da fluição da prescrição intercorrente se inicia somente a partir da ocorrência do primeiro marco interruptivo da prescrição ordinária".
21.	Da análise desse histórico processual, verifica-se que não transcorreu o prazo de três anos sem que o processo se movimentasse, de forma que a prescrição intercorrente também não restou configurada.
III
22.	Quanto ao mérito, acolho os pareceres precedentes no sentido de que a ex-prefeita não apresentou comprovantes de despesas referentes a R$ 474.192,87, devendo a gestora responder por tanto.
23.	Em relação à parcela de R$ 104.899,40, referente a itens não executados, executados a menor ou executados em desacordo com o projeto, acompanho o Ministério Público junto a TCU no sentido da possibilidade de que essa quantia esteja embutida na primeira. Assim, para se evitar enriquecimento ilícito da União, o débito de R$ 104.899,40, imputado solidariamente à ex-prefeita e à construtora, deve estar embutido no débito de R$ 474.192,87.
IV
24.	A jurisprudência do TCU é firme no tocante à responsabilidade pessoal daqueles que se comprometem pela regular aplicação de recursos federais. Nesse passo, todo aquele que utiliza ou gerencia recursos públicos, por obrigação constitucional e legal, submete-se ao dever de demonstrar o correto emprego dos valores federais, nos termos dos arts. 70, parágrafo único, e 37, caput, da Constituição Federal e do art. 93 do Decreto-Lei 200/1967.
25.	Em outras palavras, compete ao gestor público demonstrar a correta utilização dos recursos públicos que lhe foram confiados, o que não ocorreu no presente caso ante a ausência de documentação que indique o destino dado a parte dos recursos. Aos contratados, compete aplicar os recursos nos termos pactuados, o que também aqui não ocorreu em relação à outra parte dos recursos.
26.	Dessa forma, em face da ausência de elementos capazes de demonstrar nos autos a boa e regular aplicação dos recursos em questão e de permitir a conclusão pela boa-fé, alinho-me ao encaminhamento sugerido pela unidade técnica e endossado pelo Parquet especializado, no sentido de julgar irregulares as presentes contas com a condenação dos responsáveis em débito.
27.	Compreendo que a atitude dos responsáveis é passível de ser punida com multa, por configurar a ocorrência de erro grosseiro na gestão dos recursos federais, nos termos do art. 28 da Lei de Introdução às Normas do Direito Brasileiro - Lindb ("O agente público responderá pessoalmente por suas decisões ou opiniões técnicas em caso de dolo ou erro grosseiro") . Verifica-se, pois, uma conduta dotada de reprovabilidade suficiente para a reprovação das contas e a aplicação de sanção. 
28.	Considerando a gravidade da conduta, o dano verificado e a ausência de circunstâncias agravantes ou atenuantes (art. 22, § 2º, da Lei de Introdução às Normas do Direito Brasileiro) , entendo aplicável, para cada responsável, a multa prevista no art. 57 da Lei 8.443/1992 em aproximados 10% do valor do débito atualizado, consoante os seguintes precedentes jurisprudenciais (Acórdãos Primeira Câmara 12.135/2021, 10.680/2021, 9.116/2021, 1.305/2022, 4.166/2022 e 7.003/2022) . Assim, a ex-prefeita deve receber multa no valor de R$ 70.000,00 e a construtora no valor de R$ 14.000,00.
V
Diante do exposto, acolho o parecer do Ministério Público junto ao TCU, o qual incorporo como razões de decidir, e voto por que o Tribunal adote o acórdão que ora submeto à deliberação deste Colegiado.
TCU, Sala das Sessões, em 28 de março de 2023.
BENJAMIN ZYMLER 
Relator